ACORDAO-COMPLETO-2404170

ACÓRDÃO 8412/2020 ATA 26/2020 - PRIMEIRA CÂMARA

VISTOS, relatados e discutidos estes autos de tomada de contas especial instaurada pelo FNDE, em desfavor do Sr. Enéas de Jesus Gonçalves Sobrinho, em face da impugnação parcial das despesas referente à execução dos recursos do PNAE/2004.
ACORDAM os ministros do Tribunal de Contas da União, reunidos em sessão da 1ª Câmara, ante as razões expostas pelo relator, em:
9.1. acolher parcialmente as alegações de defesa apresentadas pelo Sr. Enéas de Jesus Gonçalves Sobrinho;
9.2. julgar regulares com ressalvas, com fundamento no art. 1º, I, 16, II, 18 e 23, II, da Lei 8.443/1992, as contas do Sr. Enéas de Jesus Gonçalves Sobrinho, em razão do pagamento antecipado de mercadorias e da ausência de aplicação dos recursos disponibilizados no mercado financeiro, dando-lhe quitação;
9.3. comunicar o FNDE, o município de Parintins/AM e o responsável acerca desta deliberação.

Tomada de contas especial instaurada em face impugnação parcial das despesas referente à execução dos recursos do PNAE/2004, vigente de 1/1/2004 a 31/12/2004, e cujo prazo para prestação de contas se encerrou em 28/2/2005.

Primeira Câmara

Município de Parintins/AM.

3. Interessado/Responsáveis:
3.1. Interessado: Fundo Nacional de Desenvolvimento da Educação (00.378.257/0001-81);
3.2. Responsável: Enéas de Jesus Gonçalves Sobrinho (XXX.804.932-XX).

13.1. Ministros presentes: Walton Alencar Rodrigues (Presidente), Benjamin Zymler e Bruno Dantas.
13.2. Ministro-Substituto convocado: Weder de Oliveira (Relator).
13.3. Ministro-Substituto presente: Augusto Sherman Cavalcanti.

WEDER DE OLIVEIRA

Transcrevo, com ajustes de forma, a instrução apresentada (peças 35, 36 e 37) pela Secretaria de Controle Externo de Tomada de Contas Especial (Secex-TCE) :
"Versam os autos acerca de tomada de contas especial instaurada pelo FNDE, em desfavor do Sr. Enéas de Jesus Gonçalves Sobrinho (CPF XXX.804.932-XX) , ex-prefeito Municipal de Parintins/AM (gestão 2001 a 2004) , em face impugnação parcial das despesas referente à execução dos recursos do PNAE/2004, vigente de 1/1/2004 a 31/12/2004, e cujo prazo para prestação de contas se encerrou em 28/2/2005 (peça 3; p. 145) .
2.	A TCE foi instaurada em razão da não comprovação do atendimento por 90, 118 e 101 dias, respectivamente, referentes ao PNAE Fundamental, Creche e Indígena; da não entrega de alimentos adquiridos e da não aplicação dos recursos no mercado financeiro.
3.	Por outro lado, o PNAE/2004 teve por objeto 'atender às necessidades nutricionais dos alunos, durante sua permanência em sala de aula, contribuindo para o crescimento e 1 Retificação (D.O.U. de 2/09/04, Seção 1 p. 20) desenvolvimento dos alunos; a aprendizagem e o rendimento escolar; bem como a formação de hábitos alimentares saudáveis', conforme o art. 2° da Resolução CD/FNDE nº 38 de 23/08/2004 (peça 33, p. 1) .
HISTÓRICO
4.	O presente processo foi objeto de instrução preliminar (peça 5) , a qual concluiu pela realização da citação do Sr. Enéas de Jesus Gonçalves Sobrinho. A mencionada proposta de encaminhamento contou com a anuência do Diretor e do Secretário da Secex/AL (peças 6 e 7) , tendo sido a citação do responsável autorizada por delegação de competência do Relator deste feito, Ministro-Substituto Weder De Oliveira. A aludida citação do responsável foi levada a cabo por meio do Ofício 0500/2018-TCU/SECEX-AL (peça 9) , o qual foi recebido no domicílio do responsável (peça 8) , em 6/8/2018, conforme atesta o comprovante de rastreamento (peça 12) .
5.	Por oportuno, cabe ressaltar que o responsável foi citado em função da não comprovação da boa e regular aplicação dos recursos repassados ao Município de Parintins/AM, no exercício de 2004, no âmbito do Programa Nacional de Alimentação Escolar (PNAE) , conforme especificado a seguir (peça 5, p. 9-10) :
'a) a citação do Sr. Enéas de Jesus Gonçalves Sobrinho (CPF: XXX.804.932-XX) , ex-prefeito municipal de Parintins/AM (gestão 2001-2004) , com fundamento nos arts. 10, § 1º, e 12, incisos I e II, da Lei 8.443/1992 c/c o art. 202, incisos I e II, do RI/TCU, para no prazo de quinze dias, a contar do recebimento da comunicação, apresentar alegações de defesa e/ou recolher aos cofres do Fundo Nacional de Desenvolvimento da Educação as quantias abaixo indicadas, atualizadas monetariamente a partir das respectivas datas até o efetivo recolhimento, abatendo-se na oportunidade a quantia eventualmente ressarcida, na forma da legislação em vigor, em decorrência da não comprovação da boa e regular aplicação dos recursos repassados ao Município de Parintins/AM, no exercício de 2004, no âmbito do Programa Nacional de Alimentação Escolar (PNAE) , em razão das seguintes irregularidades:
a.1) não comprovação do fornecimento de merenda escolar aos alunos por 90, 118 e 101 dias, respectivamente, referentes ao PNAE Fundamental, Creche e Indígena, infringindo ao disposto no art. 70, parágrafo único, da CF/1988; art. 66 do Decreto Federal 93.872/1986; art. 93 do Decreto-Lei 200/1967; art. 16, § 3º da Resolução CD/FNDE 38, de 23/8/2004:
Pnae Fundamental
	Data
	Valor

	25/6/2004
	11.803,40

	23/7/2004
	43.841,20

	31/8/2004
	50.586,00

	23/9/2004
	50.586,00

	18/12/2004
	50.586,00

Pnae Creche
	Data
	Valor

	25/6/2004
	4.908,60

	23/7/2004
	6.817,50

	31/8/2004
	3.272,40

	10/9/2004
	3.545,10

	23/9/2004
	6.817,50

	29/12/2004
	6.817,50

Pnae indígena
	Data
	Valor

	25/6/2004
	11,90

	23/7/2004
	297,50

	31/8/2004
	142,80

	10/9/2004
	154,70

	23/9/2004
	297,50

	29/12/2004
	297,50

a.2) pagamento à empresa M. N. de Queiroz, CNPJ: 05.885.139/0001-83, da quantia de R$30.374,30, sem que a empresa tivesse entregue 2.249 kg de charque bovino, no valor de R$11.919,70, conforme apontado no parecer do Conselho de Alimentação Escolar, o que contraria o disposto nos arts. 62 e 63 da lei 4.320/1964:
	Data
	Valor

	31/12/2004
	11.919,70

a.3) Não aplicação dos recursos do PNAE Indígena no mercado financeiro, o que contrariou o disposto no art. 15, inciso VIII, da Resolução CD/FNDE 38/2004:
	Data
	Valor

	26/11/2004
	39,57

Valor total atualizado dos débitos acima, em 1/1/2017: R$ 515.269,67
b) informar o responsável de que, caso venha a ser condenado pelo Tribunal, o (s) débito (s) ora apurado (s) será (ao) acrescido (s) de juros de mora, nos termos do § 1º do art. 202 do RI/TCU;'
6.	Posteriormente, o Sr. Enéas de Jesus Gonçalves Sobrinho apresentou as suas alegações de defesa (peças 16 a 32) , as quais serão objeto de análise na sessão 'EXAME TÉCNICO' da presente instrução.
EXAME TÉCNICO
Análise Preliminar:
7.	De início, salienta-se que está clara a competência deste Tribunal para julgar este processo, pois se trata de recursos federais repassados pelo FNDE ao Município de Parintins/AM. Outrossim, não restou caracterizada nenhuma nulidade processual oriunda da inobservância de formalidades que acarretassem prejuízo processual ao responsável ou ao interesse público (art. 171 do RI/TCU) . Também foram atendidos os pressupostos de constituição e desenvolvimento válido e regular desta tomada de contas especial (art. 71, inciso II, da Constituição Federal, art. 8°, caput, da Lei 8.443/1992, art. 84 do Decreto-Lei 200/1967 e art. 5°, caput, parágrafo único e incisos I a IV, da IN/TCU 71/2012, modificada pela IN/TCU 76/2016) .
8.	Ademais, verifica-se que não houve o transcurso de mais de dez anos desde os fatos geradores da dívida sem que tenha havido a notificação do responsável pela autoridade administrativa federal competente (art. 6º, inciso II, c/c art. 19, da IN/TCU 71/2012, modificada pela IN/TCU 76/2016) , uma vez que os recursos foram transferidos em 2004 (peça 1; p. 20-22) , e o responsável foi notificado acerca das irregularidades pela autoridade administrativa competente por meio do Ofício n° 370/2009-DIAFI/COPRA/CGCAP/DIFIN/FNDE/MEC (peça 2, p. 192-193) , recebido em 7/4/2009 conforme atesta o AR correspondente (peça 3, p. 10) . Ademais, o responsável foi citado, no âmbito desta Corte, por meio do Ofício 0500/2018-TCU/SECEX-AL (peça 9) , o qual foi recebido no domicílio do responsável (peca 8) , em 6/8/2018, conforme consta do rastreamento (peça 12) .
9.	Também se verifica que o valor original do débito apurado é igual a R$ 252.742,37 (peça 3, p. 146) , sendo, portanto, superior a R$ 100.000,00, na forma estabelecida conforme os artigos 6º, inciso I, e 19, da IN/TCU 71/2012, modificada pela IN/TCU 76/2016.
10.	A propósito, registra-se que, em atendimento ao item 9.4, do Acórdão 1772/2017-TCU-Plenário (Relator Ministro-Substituto Augusto Sherman Cavalcanti) , foi efetuada pesquisa no sistema processual do TCU, e não foram encontradas tomadas de contas especiais em tramitação com débitos imputáveis ao responsável com valores inferiores ao fixado no art. 6º, inciso I, da Instrução Normativa TCU 71/2012, a fim de que seja observado o disposto no art. 6º, § 1º, da mesma norma.
11.	Por oportuno, cabe ressaltar que houve a devida formulação da imputação das irregularidades ao responsável, como também a descrição das mesmas no expediente de citação, com base na individualização das suas condutas omissivas e comissivas, como já foi detalhado no item 5 desta instrução.
12.	Ressalta-se que foi viabilizado o exercício da ampla defesa e do contraditório em sua dimensão substancial, pois se realizou a citação do responsável Enéas de Jesus Gonçalves Sobrinho por meio do Ofício 0500/2018-TCU/SECEX-AL (peça 9) , o qual foi recebido no domicílio do responsável (peca 8) , em 6/8/2018, conforme atesta o comprovante de rastreamento (peça 12) , atendendo ao art. 5º, inciso LV, da Constituição Federal c/c o art. 12, incisos I e II da Lei 8.443/1992.
13.	Quando incide a prescrição, esta subordina-se ao prazo geral, de dez anos, indicado no art. 205 da Lei 10.406/2002 (Código Civil) , e tem como termo a quo a data de ocorrência da irregularidade sancionada, nos termos do art. 189 da Lei 10.406/2002 (Código Civil) .
14.	Outrossim, à luz do parâmetro delineado pelo Acórdão 1441/2016-TCU-Plenário, Redator Ministro Walton Alencar Rodrigues, eventual sanção administrativa a ser aplicada ao responsável pelo Tribunal estaria prejudicada pelo manto prescricional, uma vez que as ocorrências desencadeadoras da presente tomada de contas especial se deram em 2004, e o ato que ordenou a citação se deu em 20/7/2018 (peça 7) . Portanto, o lapso de tempo entre as ocorrências e o ato que interrompeu o prazo prescricional é superior ao decênio considerado no referido decisum. Assim, não é possível a aplicação de qualquer sanção na forma de multa ao responsável.
14.1	Por outro lado, o reconhecimento da prescrição da pretensão punitiva não implica o afastamento do débito, porquanto as ações de ressarcimento movidas pelo Estado contra os agentes causadores de danos ao erário são imprescritíveis, nos termos do art. 37, § 5º, da Constituição Federal e da Súmula TCU 282.
Análise das Alegações de Defesa do Sr. Enéas de Jesus Gonçalves Sobrinho (peças 16 a 32) :
Argumentos
15.	Após fazer um breve histórico processual e discorrer acerca da tempestividade das suas alegações de defesa, o responsável alega, em síntese, o seguinte (peças 16 a 32) :
a) Inicialmente, o responsável suscita a manifesta prescrição deste processo, em função do longo lapso temporal existente entre o repasse de recursos federais em exame e o chamamento, pela Administração, do responsável, para defender-se de eventuais irregularidades, requerendo que este Tribunal considere iliquidáveis as contas, com o consequente arquivamento dos autos, consoante entendimento jurisprudencial deste Tribunal plasmado nos Acórdão 2275/2006-TCU-Primeira Câmara (Relator: Ministro Guilherme Palmeira) , 1581/2007-Segunda Câmara (Relator: Ministro Aroldo Cedraz) e 760/2007-Segunda Câmara (Relator: Ministro Aroldo Cedraz) ;
b) Aduz que houve o decurso de prazo superior ao exigido de cinco anos para manutenção de documentação comprobatória, entre a data dos repasses no ano de 2004, e a regular citação do responsável para se defender de supostas, cuja citação ocorreu em 2018, ou seja, passados mais de 13 anos, restando configurado iniludível prejuízo à defesa, devendo-se julgar iliquidáveis as contas e ordenar-se o seu trancamento, declarando a prescrição e por consequência extinguindo a presente TCE;
c) Ressalta que o art. 30, §§ 1° e 2°, da Instrução Normativa STN 1/1997, e o art. 3°, § 3° da Portaria Interministerial 127/2008, que fixam em 5 (cinco) anos (Administração Federal) e 10 (dez) anos (entidade convenente ou contratada) , respectivamente, o prazo de guarda de documentos relativos à prestação ou tomada de contas de convênios, contratos ou outros ajustes firmados pelos órgãos federais;
d) Assevera que se mostra manifesto o prejuízo à parte dado o lapso temporal que ultrapassa o permitido em lei, sendo manifesta a ocorrência de prescrição no presente caso, fato que enseja de plano a extinção da Tomada de Contas Especial sob exame em razão de que a mesma está maculada pelo instituto da prescrição quinquenal;
e) Ressalta que, havendo legislação específica (Decreto 20.910/1932) , do qual cita o art. 4°, afasta-se a regra geral da prescrição decenal, insculpida do Código Civil.
f) Afirma que, segundo o TCU, o responsável não teria fornecido alimentação aos alunos da rede municipal de ensino pelo exato período de dias referentes ao total de recursos recebidos à conta do PNAE/2004, estando a síntese da análise do órgão técnico demonstrada no quadro a seguir:
	Programa
	Número de dias que correspondem à transferência
	Número de dias de atendimento de refeição declarado na prestação de contas

	PNAE - Fundamental
	180
	90

	PNAE - Creche
	225
	107

	PNAE - Indígena
	225
	124

g) Alega que os formulários da prestação de contas foram preenchidos pelo prefeito sucessor, já que seu mandato encerrara no dia 31/12/2004. Afirma que a transição administrativa em Parintins foi marcada por um processo eleitoral acirrado, e o seu sucessor, como adversário político, iniciou seu mandato com o propósito de prejudicar o defendente. Alega que o sucessor registrou na Prestação de contas do PNAE/2004 números irreais de atendimento de refeição;
h) Anota que, segundo informações da Secretaria de Educação à época, a declaração de dias de atendimento de refeição em período inferior ao de liberação de recursos atendia à metodologia do FNDE que impõe um valor mínimo per capita apesar dos recursos liberados não serem suficientes para o alcance desse valor;
i) Aduz que, para alcançar o valor mínimo per capita, os servidores responsáveis pelo preenchimento dos formulários da prestação de contas teriam indicado números de dias de atendimento de refeição menores que a realidade, uma vez que os recursos liberados pelo governo federal teriam como base o número de alunos matriculados em 2003, enquanto que a merenda distribuída atendeu um número de beneficiário maior matriculado em 2004;
j) Assevera que, nos quatro anos de sua administração, o fornecimento da merenda escolar na rede municipal foi acompanhado e fiscalizado pelo Conselho Municipal de Alimentação Escolar - CAE, de forma que as alegações de não fornecimento de merenda escolar na rede municipal durante calendário letivo não procedem. Acrescenta que os membros do CAE da época declaram que acompanharam sistematicamente as aquisições, distribuições e consumo final da merenda escolar de 2004 e enfatizam não ter havido falhas no fornecimento da alimentação nos dias letivos. Anexa cópia autenticada da declaração dos membros do CAE e das Atas de Reuniões periódicas que comprovam a rigorosa fiscalização da aplicação dos recursos dos programas;
k) Afirma que os membros do CAE e a própria administração estavam preocupados com a escassez de recursos para custeio da merenda escolar, pois os recursos liberados não eram suficientes para oferecimento de uma merenda escolar que atendesse todas as carências nutricionais de alunos. Anota que, em algumas situações, a merenda escolar era a única refeição garantida do aluno no dia. Argumenta que, para enfrentar as dificuldades financeiras, a Prefeitura em conjunto com o CAE elaborou um cardápio que atendesse a todo período letivo da rede municipal;
l) Destaca que os recursos do PNAE foram destinados ao pagamento de gêneros alimentícios industrializados enquanto que os gêneros in natura  (frutas e verduras) foram fornecidos a partir do programa Horta Comunitária implantado em todas as escolas municipais em parceria com a Secretaria de Produção do Município. Enfatiza que o calendário letivo nas regiões Amazônicas respeita o ritmo das águas, de sorte que as aulas nas comunidades de várzeas são estendidas o mês de abril do ano subsequente em razão do período de vazante que isola parte do Município impossibilitando o acesso a regiões remotas;
m) Conclui que as declarações apresentadas no formulário da prestação de contas não confirmam a realidade do atendimento da alimentação escolar. Anexa cópia da declaração dos membros do CAE corroborando o atendimento de merenda escolar em todo o período do calendário escolar, acompanhado de cópia das remessas de mercadorias às escolas municipais, cópia dos relatórios de execução físico-financeira dos produtos adquiridos, cópia de guias de remessas de gêneros alimentícios às unidades educacionais do Município;
n) Enfatiza que a documentação ora apresentada não corresponde a todos os documentos do exercício de 2004, pois, conforme Declaração subscrita pela Procuradoria do Município documentos públicos foram destruídos pela ação do tempo e da chuva. Aduz que o acervo apresentado foi disponibilizado pelo CAE que detinha cópia de parte dos documentos da merenda escolar, em razão do comprometimento do colegiado na fiscalização do cumprimento do programa em 2004;
o) Acerca do pagamento indevido à empresa M. N. de Queiroz, pois, de acordo com declaração contida na prestação de contas, a empresa não teria entregue 2.249 quilos de charque, resultando num débito de R$ 11.919,70, alega que as informações apresentadas na prestação de contas tiveram o propósito de prejudicar o Responsável, sendo uma inverdade o pagamento à aludida empresa sem que a mesma tivesse entregue produtos na totalidade;
p) Assevera que a empresa M. N. de Queiroz ficou como fiel depositária de certa quantidade de charque bovino para atender aos alunos municipais que cumpriam calendário de várzea, cujo ano letivo terminou apenas no mês de abril de 2005. Anota que a necessidade de guarda dos produtos junto ao fornecedor se justificava pela ausência de locais apropriados nas dependências dos prédios públicos e, como o produto em questão exigia armazenamento em ambiente refrigerado, somente o fornecedor possuía estrutura adequada para garantir a qualidade do produto até o consumo;
q) Informa que a quantia de 2.249 quilos de charque relatada na prestação de contas foi entregue ao Município no decorrer do ano de 2005. Argumenta que, ao final do calendário de várzea, restou a ser entregue apenas 451 quilos de charque bovino que, de acordo com tratativas consolidadas perante Procuradoria do Município, foram regularizados. Anexa cópia do acordo firmado pelo fornecedor para quitação do fornecimento de charque e os recibos de cumprimento da avença;
r) Afirma reconhecer como procedente apenas a alegação de ausência de aplicação de recursos públicos do PNAE Indígena no mercado financeiro no montante de R$ 39,57, e, para provar sua boa-fé e a intenção de regularizar a pendência, apresenta juntamente com sua defesa cópia da Guia de Recolhimento da União no valor de R$ 163,17, valor do débito atualizado até o dia 1/9/2018;
s) Argumenta que é impossível a atribuição do débito ao ora responsável no valor total repassado, ou seja, de R$ 1.055.464,21, atualizado até 20/7/2018, em razão da vedação ao enriquecimento sem causa da administração. Anota que os autos demonstram a inércia em apurar as supostas irregularidades, o que faz concluir que não se mostra plausível, mesmo após o reconhecimento de que o prazo expirou, que se queira agora por meio dessa tomada de contas apurar as supostas irregularidades praticadas;
t) Aduz que o enriquecimento sem causa é um princípio geral aplicável no âmbito do direito público, o que significa dizer que é vedado a Administração o enriquecimento sem causa, citando jurisprudência do TJ/RN e do TJ/MG, assim como o Acórdão 625/2005-TCU-Primeira Câmara do TCU (peça 16, p. 10) ;
u) Reafirma que os documentos juntados à defesa comprovam que as declarações prestadas à época da prestação de contas são inverdades e tinham o propósito apenas de prejudicar o Responsável sobrevindo, assim, as questões políticas em primeiro plano;
v) Por fim, requer: (i) Preliminarmente que seja declarada a prescrição, julgando extinta a presente TCE, em razão da manifesta prescrição quinquenal, conforme disposições do art. 1° do Decreto Federal 20.910/1932; (ii) No mérito, caso não seja reconhecida de plano a prescrição com a consequente extinção da presente TCE, que seja recebida a documentação enviada ao FNDE, com cópia extraída para estes autos, e que demonstra não haver irregularidades na aplicação dos recursos do PNAE/2004, julgando a defesa procedente e aprovando as contas, dando total quitação ao gestor responsável;
w) Por derradeiro, protesta provar o alegado por todos os meios de prova admitidos em direito, principalmente a juntada dos documentos aqui consubstanciados e outros que se façam necessários durante a tramitação da defesa a fim de sanar todas as restrições, tudo em homenagem ao contraditório e à ampla defesa (art. 5º, inciso LV, da CF) .
Análise
16.	Preliminarmente, deve-se ressaltar que já foi devidamente reconhecida a prescrição da pretensão punitiva, no sentido de que não se pode sancionar o responsável arrolado nestes autos por meio da aplicação de multa. No entanto, deve-se ressaltar que é pacífico o entendimento jurisprudencial desta Casa no sentido de que as ações de ressarcimento no âmbito do TCU são imprescritíveis, de acordo com os termos do art. 37, § 5º, da Constituição Federal, do Enunciado 282 da Súmula de Jurisprudência do TCU, de reiterado entendimento do Supremo Tribunal Federal (MS 26210/DF, Rel. Min. Ricardo Lewandowski, Pleno, julg. 4/9/2008, DJe 9/10/2008, dentre outros) , assim como de acordo com reiteradas decisões deste Tribunal (Acórdão 2709/2008-TCU-Plenário; Relator Min. Benjamin Zymler, entre outros) . Portanto, não deve prosperar o argumento do responsável no tocante à existência de prescrição para a TCE.
17.	Por oportuno, deve-se salientar que o Decreto 20.910/1932 não se aplica aos processos de controle externo que tramitam nesta Corte de Contas, pois o mesmo se aplica às 'dívidas passivas da União, dos Estados e dos Municípios, bem assim todo e qualquer direito ou ação contra a Fazenda federal, estadual ou municipal, seja qual for a sua natureza' e determina que as mesmas 'prescrevem em cinco anos contados da data do ato ou fato do qual se originarem' (art. 1°) . É evidente que tal norma não se aplica às dívidas resultantes da obrigação de ressarcir dano ao erário federal, representando estas obrigações créditos em favor da União e não dívidas passivas da União.
18.	Por sua vez, no que tange à afirmação feita pelo responsável no sentido de que o seu sucessor teria registrado números irreais de atendimento de refeição na prestação de contas do PNAE/2004, como se trata de uma acusação grave, a mesma deve ser analisada em face da declaração escrita dos membros do CAE à época trazida à baila pelo responsável (peça 19, p. 2-3) . Neste sentido, cabe citar alguns trechos da aludida declaração com vistas a analisá-los em conjunto e em confronto com o Parecer do CAE (peça 1, p. 38-40) .
18.1.	Trecho da declaração à peça 19, p. 1:
' (...) verificamos com preocupação que os clientes do exercício 2004 seriam contemplados com recursos referentes ao censo do exercício 2003, criando assim um déficit em virtude da demanda do exercício 2004 ser maior que a demanda do exercício 2003, mas passamos a fiscalizar de que forma seria gerida esta situação por parte da Unidade Executora, verificamos também que o recurso transferido nas contas do PNAE, PNAC e PNAI era insuficiente para suprir as necessidades do cardápio (...) '
18.2.	Trechos da declaração à peça 19, p. 2-3:
' (...) causando certa apreensão por parte do conselho que diante de tantas dificuldades para gerir recurso insuficiente para suprir as demandas (...) vale a pena ressaltar que a área indígena, apesar de ter um recurso limitado, durante o exercício deste ano relatado não faltou merenda para os clientes da área indígena (...)  (...) ficou constatado que os recursos recebidos deste exercício nas contas do PNAE, PNAC e PNAI, eram insuficientes para suprir as necessidades daquele cardápio, mesmo de forma peculiar a cada parte da região (...) '
18.3.	Trecho da declaração à peça 19, p. 3:
' (...) Na data de 21 de janeiro de 2005 primeira reunião do ano ata de prestação e apreciação de contas do demonstrativo sintético anual de execução físico-financeira exercício 2004 onde constatamos a regularidade na aplicação dos recursos financeiros, exclusivamente na aquisição de Gênero Alimentício conforme doc. em anexo declaramos regularidade no exercício 2004 no fornecimento de alimentação escolar, respeitando as normativas vigentes a Lei 8.666/93 e suas licitações, Resolução 038 de 23 de agosto de 2004, sob as penas da lei que as informações prestadas são a expressão da verdade que assinamos abaixo.'
19.	Neste diapasão, deve-se ressaltar que, em diversas ocasiões, esta Corte de Contas firmou o entendimento acerca da importância do Parecer Conclusivo acerca da prestação de contas emitido pelo CAE, conforme se observa nos enunciados citados a seguir:
'A ausência do parecer do Conselho de Alimentação Escolar (CAE) , contendo manifestação conclusiva do referido conselho, em documento assinado por seu titular e demais integrantes, impede a comprovação da boa e regular aplicação dos valores federais recebidos à conta do Programa Nacional de Alimentação Escolar' (Acórdão 4811/2016-TCU-Segunda Câmara, Ministra-Relatora Ana Arraes) .
 'A ausência do parecer do Conselho de Alimentação Escolar (CAE) acerca da prestação de contas impede a comprovação da lisura na gestão dos recursos recebidos à conta do Programa Nacional de Alimentação Escolar (PNAE) ' (Acórdão 3688/2014-TCU-Segunda Câmara, Ministro-Relator Marcos Bemquerer) .
20.	Especificamente no que se refere às conclusões do Parecer do CAE (peça 1, p. 38-40) , com exceção da ressalva feita quanto aos gêneros alimentícios adquiridos da empresa M. N. de Queiroz (peça 1, p. 38) , a qual será objeto de análise específica mais adiante nesta instrução, pode-se inferir que, em termos gerais, o CAE concluiu pela regularidade da prestação de contas dos recursos, como se pode observar pelo trecho do Parecer Conclusivo transcrito a seguir (peça 1, p. 40) :
'Acompanhamos a execução físico-financeira e constatamos a regularidade na aplicação dos recursos financeiros, exclusivamente, na aquisição de gênero alimentício em caráter suplementar, destinados à alimentação escolar dos alunos (...) da rede municipal de ensino deste município que são beneficiários pelo Programa Nacional de Alimentação Escolar - PNAE.' (grifo acrescido) 
21.	Confrontando as mencionadas declarações dos membros do CAE (peça 19, p. 1-3) , cujo valor probatório deve ser devidamente reconhecido, pois se trata de um órgão à parte da administração municipal, com representatividade popular e próximo aos fatos, com o teor do Parecer Conclusivo exarado por aquele mesmo Conselho à época dos fatos (peça 1, p. 38-40) , percebe-se que não há conflito nem contradição, podendo ser aceito, em caráter excepcional, o argumento do responsável no sentido de que os números de atendimento de refeição constantes da prestação de contas do PNAE/2004 não correspondem à realidade dos fatos e podem ter sido incluídos pelo seu sucessor tão somente para que o valor per capita verificado na realidade não fosse inferior ao valor per capita mínimo estabelecido pela metodologia do FNDE. Portanto, este argumento do responsável pode ser acatado, devendo as parcelas de débito correspondentes ser afastadas.
22.	Por sua vez, especificamente no que se refere ao pagamento à empresa M. N. de Queiroz (CNPJ 05.885.139/0001-83) da quantia de R$ 30.374,30, sem que a empresa tivesse entregue 2.249 kg de charque bovino, no valor de R$ 11.919,70, conforme apontado expressamente no Parecer do Conselho de Alimentação Escolar (peça 1, p. 38) , o argumento de que a mencionada quantidade de charque bovino foi entregue pela citada empresa em 2005, e não em 2004 (exercício que se refere à execução dos recursos do PNAE/2004) , efetivamente confirma que os objetivos do aludido programa não foram completamente atingidos no exercício devido e os alunos deixaram de ser atendidos com o fornecimento do mencionado alimento, levando à conclusão de que não merece ser acolhido este argumento do responsável.
23.	Por oportuno, em relação à irregularidade tratada no parágrafo anterior, como se comprovou uma afronta ao disposto nos arts. 62 e 63 da lei 4.320/1964, em virtude de ter sido efetuado o pagamento antecipado da despesa correspondente, mesmo que esta irregularidade tenha sido a causa do único débito remanescente e que tenha ocorrido a prescrição da pretensão punitiva, não é possível reconhecer a boa-fé do responsável.
24.	Por oportuno, deve-se ressaltar que, ao contrário do que quer dar a entender o responsável em sua defesa, não se trata simplesmente de postergar a entrega de mercadoria, de modo a transferir para o futuro o consumo que deveria ter sido efetuado no presente. No caso, o ato impugnado implicou em retirar dos alunos o acesso a uma fonte importante de proteína prevista no cardápio escolar.
25.	Deve-se salientar, ainda, que a realização de pagamento antecipado sem justificativa do interesse público na sua adoção e sem as devidas garantias que assegurem o pleno cumprimento do objeto pactuado pode ser tipificada como erro grosseiro (art. 28 do Decreto-lei 4.657/1942 - Lei de Introdução às Normas do Direito Brasileiro) , ensejando a responsabilização pessoal do agente público por suas decisões, conforme entendimento firmado no Acórdão 185/2019-TCU-Plenário (Tomada de Contas Especial, Relator Ministro Benjamin Zymler) .
26.	Por seu turno, quanto à solicitação de produção de outras provas, especialmente, a juntada de outros documentos que se façam necessários durante a tramitação da defesa, a jurisprudência do TCU é firme no sentido de que não compete ao Tribunal determinar, a pedido do responsável, a produção e a obtenção de provas, uma vez que apresentar os elementos que entender necessários para a sua defesa constitui obrigação da parte (e.g., Acórdão 859/2013-TCU-Plenário; 8.089/2014 e 6.214/2016-Primeira Câmara; e 5.920 e 6.214/2016-Segunda Câmara) .
27.	Por oportuno, deve-se ressaltar que o responsável exerceu plenamente o seu direito ao contraditório e à ampla defesa (art. 5º, inciso LV da CF) e produziu as provas que entendeu pertinentes quando apresentou as suas alegações de defesa e acostou aos presentes autos os documentos constantes das peças 16 a 32.
28.	Com efeito, nos termos do art. 70, parágrafo único, da Constituição Federal, assim como dos artigos 93 do Decreto-lei 200/1967 e 66 do Decreto 93.872/1986, compete exclusivamente ao gestor dos recursos públicos fazer prova adequada da regularidade da sua gestão. Nesse diapasão, é pacífica a jurisprudência deste Tribunal no sentido de que compete ao gestor o ônus de comprovar a boa e regular aplicação dos recursos que lhe foram confiados.
29.	Em relação ao argumento relativo à ausência de aplicação de recursos públicos do PNAE Indígena no mercado financeiro, de fato, compulsando os autos (peça 17, p. 3) , verifica-se que efetivamente foi feito o recolhimento atualizado monetariamente da parcela de débito correspondente, o que enseja o afastamento apenas da mencionada irregularidade e da aludida parcela de débito.
30.	No que concerne à imputação de débito ao responsável no montante total repassado à conta do PNAE/2004, cabe ressaltar que o débito que se imputa ao responsável nos presentes autos é parcial e foi calculado proporcionalmente ao dano relacionado às irregularidades constantes do expediente citatório (Ofício 0500/2018-TCU/SECEX-AL, peça 9) . Apenas para fins de registro, o valor histórico total dos repasses à conta do PNAE/2004 foi de R$ 478.840,20 (peça 3, p. 145) , e o valor histórico total do débito originalmente imputado foi de R$ 252.742,37 (peça 3, p. 146) .
31.	No que tange à alegação de que é vedado o enriquecimento sem causa da Administração, não se pode acolher tal argumento pois restou demonstrada a existência do dano ao erário discutido nestes autos, exceto no que se refere à ausência de aplicação de recursos públicos do PNAE Indígena, não havendo que se falar em enriquecimento ilícito (ou sem causa) da Administração.
32.	Por outro lado, no que concerne aos precedentes judiciais do TJ/RN e do TJ/MG colacionados pelo responsável, deve-se ressaltar que esta Corte tem competência e jurisdição privativas lastreadas no art. 71 da Constituição Federal e na Lei Orgânica do TCU (Lei 8.443/1992) , pautando a sua atuação com base no princípio da independência das instâncias e não se vinculando obrigatoriamente a nenhuma decisão de outros órgãos ou entidades, tanto na esfera administrativa, como na esfera judicial. Por oportuno, salienta-se que o TCU, obviamente, sujeita-se às decisões judiciais que lhe são diretamente dirigidas ou quando as mesmas possuem caráter vinculante para toda a Administração.
33.	Por oportuno, deve-se esclarecer que, conforme jurisprudência pacífica desta Corte, para que se imponha a obrigação de repor um dano ao erário, não é necessário caracterizar enriquecimento ilícito, locupletamento, dolo ou má-fé por parte do responsável, bastando que se caracterize uma conduta culposa stricto sensu, por imperícia, imprudência ou negligência, da qual resulte um dano ao erário, passível de ressarcimento à luz da Lei 8.443/1992 e da Constituição Federal (Acórdão 1559/2014-TCU-Plenário e 5.297/2013-1ª Câmara) . Basta identificar o responsável pelos atos ilícitos e pelo dano ocasionado, quantificar o mencionado dano e estabelecer o nexo de causalidade entre o citado dano e os atos omissivos ou comissivos praticados pelo responsável. Como se analisou nesta seção, tudo isso está claramente demonstrado nos autos, não podendo ser aceitas as alegações do responsável, com exceção dos argumentos relativos à ausência de aplicação de recursos públicos do PNAE Indígena no mercado financeiro e ao fato de que o seu sucessor teria registrado números irreais de atendimento de refeição na prestação de contas do PNAE/2004.
CONCLUSÃO
34.	Como se verificou na seção 'EXAME TÉCNICO' anterior, restou evidenciada a competência do TCU para julgar o presente processo, pois se trata de recursos federais que foram repassados pelo FNDE ao Município de Parintins/AM. Também foi caracterizada adequadamente a responsabilidade do Sr. Enéas de Jesus Gonçalves Sobrinho, conforme detalhado no item 5 desta instrução.
35.	Além disso, restaram demonstrados: (i) a viabilidade do exercício da ampla defesa e do contraditório em sua dimensão substancial e a regularidade na abertura do contraditório e o exercício da ampla defesa (art. 5º, inciso LV, da Constituição Federal c/c o art. 12, incisos I e II da Lei 8.443/1992) ; (ii) a suficiência dos elementos probatórios indispensáveis à formação do juízo quanto à ocorrência do dano ao erário ocasionado por atos ilícitos e a vinculação destes com as condutas do responsável arrolado no polo passivo deste processo (art. 5º, caput, parágrafo único e incisos I, II e IV, da IN TCU 71/2012) ; e (iii) a ausência de nulidades processuais oriundas da inobservância de formalidades que acarretem prejuízo processual ao responsável ou ao interesse público (art. 171 do RI/TCU) . Portanto, estão presentes todos os pressupostos necessários para a formação do juízo de mérito das presentes contas.
36.	Por sua vez, restou claramente comprovado o dano ao erário ocasionado em virtude das irregularidades enumeradas no item 5 desta instrução, em relação ao PNAE/2004.
37.	Por conseguinte, por meio da análise levada a cabo na seção 'EXAME TÉCNICO' anterior, conclui-se pelo acatamento parcial das alegações de defesa apresentadas pelo responsável Enéas de Jesus Gonçalves Sobrinho (peças 16 a 32) . De fato, o responsável não se desincumbiu do seu ônus de demonstrar a boa e regular aplicação dos recursos do PNAE/2004, na sua totalidade.
38.	No que tange ao exame da boa-fé do responsável Enéas de Jesus Gonçalves Sobrinho, será adotado aqui o sentido objetivo da cláusula de boa-fé, isto é, examinando, 'diante de um caso concreto e nas condições em que o agente atuou, qual o cuidado exigível de uma pessoa prudente e de discernimento. Assim o fazendo, encontraremos o cuidado objetivo necessário, fundado na previsibilidade objetiva. Devemos, a seguir, comparar esse cuidado genérico com a conduta do agente, intentando saber se a conduta imposta pelo dever genérico de cuidado harmoniza-se com o comportamento desse agente. A resposta negativa leva à reprovabilidade da sua conduta, à culpa e, enfim, à não caracterização da boa-fé objetiva.' (conforme entendimento plasmado no Acórdão 2436/2016-TCU-Plenário; Relator: Ministro Augusto Nardes) .
39.	No presente caso concreto, à vista dos elementos constantes dos autos, percebe-se que os atos praticados pelo responsável não se ajustam ao mencionado modelo objetivo de conduta, pois as suas condutas omissivas e comissivas foram, no mínimo, culposas (por negligência e imprudência) , tendo restado comprovado que o dano ao erário resultou diretamente daquelas condutas.
40.	Nesse contexto, não é possível afirmar que houve boa-fé por parte do responsável, pois é razoável concluir que lhe era possível ter consciência das ilicitudes da sua conduta comissiva consistente no pagamento antecipado da despesa correspondente ao charque, em ofensa aos arts. 62 e 63 da Lei 4.320/1964, e que era exigível uma conduta diversa daquela que adotou, consideradas as circunstâncias que o cercavam. Portanto, tampouco foram identificados excludentes de culpabilidade.
41.	Então, tendo em vista as irregularidades comprovadas nos autos, e como não foi possível reconhecer a boa-fé do responsável, este Tribunal pode proferir, desde logo, o julgamento definitivo de mérito pela irregularidade das presentes contas, com fundamento no art. 202, § 6º, do RI/TCU.
42.	Nesse diapasão, como restou caracterizada a impugnação parcial das despesas executadas à conta do PNAE/2004, também se verificou a não comprovação da boa e regular aplicação dos recursos objeto deste processo, sendo pacífica a jurisprudência deste Tribunal no sentido de que compete ao gestor o ônus de provar a aplicação regular dos recursos que lhe foram confiados, conforme Acórdão 974/2018-TCU-Plenário (Relator Bruno Dantas) , 511/2018-Plenário (Relator Aroldo Cedraz) , 3875/2018-Primeira Câmara (Relator Vital Do Rêgo) , 1983/2018-Primeira Câmara (Relator Bruno Dantas) , 1294/2018-Primeira Câmara (Relator Bruno Dantas) , 3200/2018-Segunda Câmara (Relator Aroldo Cedraz) , 2512/2018-Segunda Câmara (Relator Aroldo Cedraz) , 2384/2018-Segunda Câmara (Relator José Múcio Monteiro) , 2014/2018-Segunda Câmara (Relator Aroldo Cedraz) , 901/2018-Segunda Câmara (Relator José Múcio Monteiro) , entre outros.
43.	Como já analisado, restou caracterizada a ocorrência da prescrição da pretensão punitiva desta Corte, especificamente no que tange à aplicação de sanção na forma de multa, uma vez que os fatos geradores dos débitos aconteceram em 2004, mais de dez anos antes do ato que ordenou a citação da responsável, que ocorreu em 20/7/2018 (peça 7) .
44.	Por oportuno, ainda que o débito remanescente atualizado monetariamente, sem juros, até 1/1/2017, seja igual a R$ 23.935,95 (peça 34) , portanto, inferior a R$ 100.000,00, em virtude do disposto no §° 1 do art. 19 da IN/TCU 71/2012, modificada pela IN/TCU 76/2016, como o responsável foi efetivamente citado nestes autos (Ofício 0500/2018-TCU/SECEX-AL, peça 9, o qual foi recebido no domicílio do responsável, peca 8, em 6/8/2018, conforme consta do rastreamento, peça 12) , não se pode arquivar a presente tomada de contas especial, mesmo tendo sido o valor apurado como débito inferior ao limite estabelecido no art. 6º da mesma Instrução Normativa.
45.	Destarte, ante todo o exposto, entende-se que esta Corte deve:
a) Acatar parcialmente as alegações de defesa do responsável Enéas de Jesus Gonçalves Sobrinho, tão somente em relação à ausência de aplicação de recursos públicos do PNAE Indígena no mercado financeiro e ao fato de que o seu sucessor teria registrado números irreais de atendimento de refeição na prestação de contas do PNAE/2004;
b) Em face da impossibilidade de reconhecer a boa-fé do responsável (com espeque art. 202, § 6º, do RI/TCU) , julgar irregulares, desde logo, as contas do Sr. Enéas de Jesus Gonçalves Sobrinho, com fulcro nos arts. 1º, inciso I, 16, inciso III, alíneas 'b' e 'c', 19, caput, e 23, inciso III, da Lei 8.443/1992 c/c com os arts. 1º, inciso I, 209, incisos II e III, 210 e 214, inciso III, do RI/TCU;
c) Condenar o responsável Enéas de Jesus Gonçalves Sobrinho a ressarcir os débitos especificados no item 5 desta instrução aos cofres do FNDE;
d) Autorizar, desde logo, a cobrança judicial das dívidas, com fundamento no art. 28, inciso II, da Lei 8.443/1992, caso não atendida a notificação;
e) Autorizar, antecipadamente, caso requerido pelo responsável, o pagamento da dívida decorrente em até 36 (trinta e seis) parcelas mensais e consecutivas, nos termos do art. 26 da Lei 8.443/1992, c/c o art. 217 do Regimento Interno do TCU, fixando-se o vencimento da primeira parcela em 15 (quinze) dias, a contar do recebimento da notificação, e o das demais a cada 30 (trinta) dias, devendo incidir sobre cada uma os encargos devidos, na forma prevista na legislação em vigor, alertando o responsável que a falta de comprovação do recolhimento de qualquer parcela importará o vencimento antecipado do saldo devedor, nos termos do art. 217, § 2º, do Regimento Interno do TCU (providência que tem sido adotada seguidamente pela Corte, em homenagem à racionalidade processual, conforme se observa, a título de exemplo, nos Acórdãos 2.266/2018, 600/2017, 2.059/2016 e 1.000/2015 do Plenário) ;
f) Dar ciência do acórdão que vier a ser proferido: ao Sr. Enéas de Jesus Gonçalves Sobrinho; ao FNDE; ao Procurador-Chefe da Procuradoria da República no Amazonas, nos termos do § 3º do art. 16 da Lei 8.443/1992 c/c o § 7º do art. 209 do Regimento Interno do TCU, para adoção das medidas cabíveis.
PROPOSTA DE ENCAMINHAMENTO
46.	Em face de todo o exposto, submetem-se os autos à consideração superior, propondo:
a) Acatar parcialmente as alegações de defesa do responsável Enéas de Jesus Gonçalves Sobrinho (CPF XXX.804.932-XX) , ex-prefeito Municipal de Parintins/AM (gestão 2001 a 2004) , tão somente em relação à ausência de aplicação de recursos públicos do PNAE Indígena no mercado financeiro e ao fato de que o seu sucessor teria registrado números irreais de atendimento de refeição na prestação de contas do PNAE/2004;
b) Em face da impossibilidade de reconhecer a boa-fé objetiva do responsável Enéas de Jesus Gonçalves Sobrinho, com espeque art. 202, § 6º, do RI/TCU, julgar irregulares, desde logo, as suas contas, com fulcro nos arts. 1º, inciso I, 16, inciso III, alíneas 'b' e 'c', 19, caput, e 23, inciso III, da Lei 8.443/1992 c/c com os arts. 1º, inciso I, 209, incisos II e III, 210 e 214, inciso III, do RI/TCU, em função das irregularidades, condutas e dispositivos violados especificados a seguir:
b.1) Irregularidade: Não comprovação da boa e regular aplicação dos recursos públicos federais recebidos do PNAE/2004, pelo Município de Parintins/AM, em razão do pagamento feito à empresa M. N. de Queiroz, CNPJ: 05.885.139/0001-83, da quantia de R$ 30.374,30, sem que a empresa tivesse entregue 2.249 kg de charque bovino, no valor de R$ 11.919,70, conforme apontado no parecer do Conselho de Alimentação Escolar;
b.2) Conduta: Autorizar a realização do pagamento feito à empresa M. N. de Queiroz, CNPJ: 05.885.139/0001-83, da quantia de R$ 30.374,30, sem que a empresa tivesse entregue 2.249 kg de charque bovino, no valor de R$ 11.919,70, conforme apontado no parecer do Conselho de Alimentação Escolar;
b.3) Evidências: Prestação de contas do PNAE/2004 (peça 1, p. 28-48) ; Informação 111/2009-DIAFI/COPRA/CGCAP/DIFIN/FNDE (peça 2, p.190-191) ; Parecer 171/2009-DIAFI/COPRA/CGCAP/DIFIN/FNDE (peça 3, p. 12) ; Despacho 479/2014-DIREC/COTCE/CGCAP/DIFIN/FNDE (peça 3, p. 84) ; Extratos Bancários (peça 3, p. 85-93) ;  Informação 39/2015-DIAFI/COPRA/CGCAP/DIFIN/FNDE (peça 3, p. 98-101) ; Edital de Notificação 20/2015 (peça 3, p. 110) ; Parecer n° 615/2015 - DIAFI/COPRA/CGCAP/DIFIN/FNDE (peça 3, p. 113-120) ;  Matriz de Responsabilização (peça 3, p. 143-144) ; Relatório de Tomada de Contas Especial 130/2017 (peça 3, p. 145-153) ; Relatório de Auditoria 776/2017 (peça 3, p. 159-162) ;
b.4) Dispositivos violados: art. 37, caput, c/c o art. 70, parágrafo único, da Constituição da República Federativa do Brasil, art. 93 do Decreto-lei 200/1967; art. 66, caput, do Decreto 93.872/1986; e arts. 62 e 63 da Lei 4.320/1964;
b.5) Nexo de causalidade: A conduta descrita impediu o estabelecimento do nexo causal entre as despesas efetuadas com os recursos recebidos, no âmbito do instrumento em questão, no exercício de 2004;
b.6) Culpabilidade: Não há excludentes de ilicitude, de culpabilidade e de punibilidade; é razoável supor que a responsável tinha consciência da ilicitude de sua conduta; era exigível conduta diversa da praticada, qual seja, desincumbir-se do seu dever por meio da entrega da totalidade dos alimentos adquiridos (charque) ;
c) Condenar o responsável Enéas de Jesus Gonçalves Sobrinho ao pagamento da quantia a seguir especificada, com a fixação do prazo de quinze dias, a contar do recebimento da notificação, para comprovar, perante o Tribunal (art. 214, inciso III, alínea 'a', do Regimento Interno) , o recolhimento da dívida aos cofres do FNDE, atualizada monetariamente e acrescida dos juros de mora, calculados a partir da data indicada, até a data do efetivo recolhimento, na forma prevista na legislação em vigor:
	Data
	Valor

	31/12/2004
	11.919,70

d) Autorizar, desde logo, a cobrança judicial da dívida, com fundamento no art. 28, inciso II, da Lei 8.443/1992, caso não atendida a notificação;
e) Autorizar, antecipadamente, caso requerido pelo responsável, o pagamento da dívida decorrente em até 36 (trinta e seis) parcelas mensais e consecutivas, nos termos do art. 26 da Lei 8.443/1992, c/c o art. 217 do Regimento Interno do TCU, fixando-se o vencimento da primeira parcela em 15 (quinze) dias, a contar do recebimento da notificação, e o das demais a cada 30 (trinta) dias, devendo incidir sobre cada uma os encargos devidos, na forma prevista na legislação em vigor, alertando o responsável que a falta de comprovação do recolhimento de qualquer parcela importará o vencimento antecipado do saldo devedor, nos termos do art. 217, § 2º, do Regimento Interno do TCU;
f) Encaminhar cópia do Acordão que vier a ser prolatado por este Tribunal, acompanhado do Relatório e do Voto que o fundamentarem:
f.1) Ao Sr. Enéas de Jesus Gonçalves Sobrinho;
f.2) Ao FNDE;
f.3) Ao Procurador-Chefe da Procuradoria da República no Amazonas, nos termos do § 3º do art. 16 da Lei 8.443/1992 c/c o § 7º do art. 209 do Regimento Interno do TCU, para adoção das medidas cabíveis, informando que a presente deliberação, acompanhada do Relatório e do Voto que a fundamenta, está disponível para a consulta no endereço www.tcu.gov.br/acordaos, além de esclarecer que, caso requerido, o TCU poderá fornecer sem custos as correspondentes cópias, de forma impressa."
2. O representante do MP/TCU (peça 38) , procurador Sérgio Ricardo Costa Caribé, discordou da proposta da unidade instrutiva nos seguintes termos:
"5.	De minha parte, peço vênias para divergir da proposta de mérito formulada pela unidade instrutiva.
6.	O Sr. Enéas de Jesus Gonçalves Sobrinho foi citado, na qualidade de ex-Prefeito do Município de Parintins - AM (gestão 2001 a 2004) , pela 'não comprovação da boa e regular aplicação dos recursos repassados' no âmbito do Pnae/2004, nos seguintes termos:
'a)	não comprovação do fornecimento de merenda escolar aos alunos por 90, 118 e 101 dias, respectivamente, referentes ao PNAE Fundamental, Creche e Indígena, infringindo ao disposto no art. 70, parágrafo único, da CF/1988; art. 66 do Decreto Federal 93.872/1986; art. 93 do Decreto Lei 200/1967; art. 16, § 3º da Resolução CD/FNDE 38, de 23/8/2004:
 (...) 
b)	pagamento à empresa M.N. de Queiroz, CNPJ: 05.885.139/0001-83, da quantia de R$30.374,30, sem que a empresa tivesse entregue 2.249 kg de charque bovino, no valor de R$11.919,70, conforme apontado no parecer do Conselho de Alimentação Escolar, o que contraria o disposto nos arts. 62 e 63 da lei 4.430/1964:
 (...) 
c)	não aplicação dos recursos do PNAE Indígena no mercado financeiro, o que contrariou o disposto no art. 15, inciso VIII, da Resolução CD/FNDE 38/2004:
 (...) '
7.	O débito mais representativo, totalizando R$ 240.783,10, refere-se à não comprovação do fornecimento de merenda escolar por todo o período letivo. O pagamento à empresa contratada sem entrega da mercadoria soma R$ 11.919,70, e o débito relativo à não aplicação de recursos do Pnae-Indígena corresponde a R$ 39,57 (peça 5, p. 6) .
8.	Compartilho do entendimento da unidade instrutiva de que os débitos relativos às alíneas 'a' e 'c' da citação devem ser afastados. No que tange à última irregularidade, porque o responsável comprovou o recolhimento do débito (peça 17, p. 3) . No que se refere à primeira, porque, diante de informações conflitantes nos autos, entendo que deve prevalecer o parecer declaração da Comissão de Alimentação Escolar (CAE) , que não relatou interrupções no fornecimento da alimentação durante o exercício de 2004.
9.	A constatação de não fornecimento de merenda em parte do período letivo foi feita a partir dos dados preenchidos no Demonstrativo Sintético Anual da Execução Físico-Financeira, datado de 14/1/2005 e apresentado na prestação de contas, que de fato indica número de dias atendidos menor que aquele preconizado pelas normas que regulam o tema (peça 1, p. 31) .
10.	Esse fato foi questionado à época pelo FNDE (peça 1, p. 41) , oportunidade em que a prefeitura, já na gestão do prefeito sucessor, não admitiu a existência de irregularidades. Segundo justificativa apresentada ao FNDE, o município teria desenvolvido metodologia própria para o cálculo do valor per capita, que teria sido, inclusive, apresentada à Controladoria Geral da União (CGU) (peça 1, p. 44) e que os recursos teriam sido aplicados nos objetivos pactuados (peça 2, p. 31-33) . 
11.	Nessa linha é a defesa do Sr. Enéas de Jesus Gonçalves Sobrinho, que assevera (peça 16, p. 6) :
'Segundo informações da Secretaria de Educação à época, a declaração de dias de atendimento de refeição em período inferior ao de liberação de recursos atendia à metodologia do FNDE que impõe um valor mínimo de per capita apesar dos recursos liberados não serem suficientes para o alcance desse valor.
Para alcançar o valor mínimo de per capita, os servidores responsáveis pelo preenchimento dos formulários da Prestação de Contas teriam indicado número de dias de atendimento de refeição menor que a realidade (...) '
12.	Ao que parece, diante da insuficiência dos recursos repassados pelo FNDE para custear a merenda escolar, o município teria ajustado a informação apresentada no formulário a esses valores (peça 1, p. 55) .
13.	Ressalte-se que o parecer do CAE não apontou qualquer irregularidade no fornecimento de merenda durante o exercício de 2004 e opinou pela aprovação das contas. O único apontamento feito pelo conselho foi o pagamento à empresa MN de Queiroz de R$ 11.919,70 sem a entrega da mercadoria correspondente (peça 1, p. 32-34) . Mesmo quando questionado pelo FNDE, o CAE ratificou sua posição pela regularidade (peça 1, p. 41) , e voltou a ratificá-la em declaração apresentada pelo responsável em sua defesa perante este Tribunal (peça 19, p. 1-3) .
14.	Destaco a existência de diversos elementos nos autos que indicam que o CAE foi atuante na fiscalização dos recursos do Pnae em 2004. Entre eles, cito:
a) ofício dirigido à Comissão de Licitação e Secretaria de Educação, questionando preços de produtos a serem adquiridos - peça 1, p. 68-69;
b) ofício encaminhado ao Secretário de Educação, solicitando documentos e abertura de licitação para aquisição de gêneros alimentícios - peça 1, p. 108;
c) ofício ao Secretário de Educação, solicitando providências para compra de merenda - peça 1, p. 144;
d) ata de licitação para aquisição de alimentos com participação do CAE - peça 19, p. 16-17;
e) atas de reuniões do CAE nas quais são tratados assuntos afetos ao fornecimento de merenda em 2004 - peça 19, p. 18-25.
15.	Como bem destacado pela Secex-TCE, a jurisprudência desta Corte tem atribuído especial importância ao parecer emitido pelo CAE, tendo se consolidado no sentido de que sua ausência impede a comprovação da regular aplicação dos recursos. Em decorrência disso, a unidade técnica entende que seu 'valor probatório deve ser devidamente reconhecido' nestes autos.
16.	Alinho-me à proposta da unidade técnica, acrescentando que o responsável juntou ao processo uma série de documentos que indicam que os recursos foram utilizados para a aquisição de alimentos e destinados às escolas. Trata-se de relatórios de execução, extratos bancários, solicitações de empenho, notas fiscais de fornecedores, cópias de cheque, recibos e guias de remessa de alimentos para as unidades escolares (peças 20-32) .
17.	Remanesceria, portanto, o débito de R$11.919,70, relativo ao pagamento à empresa M.N. de Queiroz sem que esta tivesse entregue 2.249 kg de charque bovino.
18.	Embora o pagamento antecipado a fornecedor configure irregularidade, como sinalizado pela unidade instrutiva, penso que também esse débito deve ser afastado.
19.	Constam do processo documentos que evidenciam que, embora a mercadoria não tenha sido entregue em 2004, foi firmado acordo extrajudicial entre o município e a empresa, no qual foi estabelecido um cronograma de entrega com vistas a sanar a pendência.
20.	O cronograma inicial, datado de 11/2/2005, previa a entrega de 2.246 Kg de charque entre janeiro e junho de 2005 (peça 18, p. 3) . Este cronograma, no entanto, não vinha sendo cumprido até abril de 2005, como se depreende do comunicado encaminhado pela Secretaria de Educação à Procuradoria Jurídica do município naquele mês, por meio do qual solicitava providências para solucionar a situação (peça 18, p. 2) .
21.	Documentos posteriores sinalizam que a empresa contratada começou a regularizar a situação a partir de então. Por meio do Memo 091/2010, datado de 11/5/2010, a Secretaria de Educação informa à Procuradoria Geral que as pendências de fornecimento da merenda escolar por parte da firma M.N. de Queiroz, naquela data, resumiam-se à entrega de 451 kg de charque (peça 18, p. 1) , o que indica que o restante já havia sido entregue ao município. Em seguida, o Memo 267/2011 - que menciona expressamente o acordo extrajudicial para cumprimento do fornecimento de merenda escolar no exercício de 2004/2005 -, informa que a pendência existente havia sido quitada e encaminha os recibos assinados pelo coordenador da merenda escolar, atestando o recebimento dos 451 kg faltantes (peça 18, p. 4-8) . Ato contínuo, é emitido termo de quitação pela Procuradoria Geral do município (peça 18, p. 9) .
22.	Assim, embora não constem dos autos todos os recibos de entrega dos 2.249 kg de charque bovino, entendo que as evidências carreadas aos autos são suficientes para que se afaste também o débito relativo à alínea 'b' da citação realizada. A meu ver, a irregularidade atinente ao pagamento antecipado deve ser considerada ressalva nas contas do ex-prefeito, sobretudo considerando sua materialidade frente aos recursos geridos no Pnae/2004 (2,87%) .
23.	Diante do exposto, este membro do Ministério Público de Contas propõe acatar a alegações de defesa e julgar, com fundamento nos arts. 1º, inciso I, 16, inciso II, 18 e 23, inciso II, da Lei 8.443/1992, c/c os arts. 1º, inciso I, 208 e 214, inciso II, do Regimento Interno do TCU, regulares com ressalva as contas do Sr. Enéas de Jesus Gonçalves Sobrinho, dando-lhe quitação."
	É o relatório.

não há.

Procurador Sérgio Ricardo Costa Caribé.

TOMADA DE CONTAS ESPECIAL. FNDE. PNAE 2004. IMPUGANÇÃO PARCIAL DE DESPESAS. CITAÇÃO. ACOLHIMENTO PARCIAL. AFASTAMENTO DE DÉBITO. CONTAS REGULARES COM RESSALVAS. COMUNICAÇÕES.

TOMADA DE CONTAS ESPECIAL (TCE)

Secretaria de Controle Externo de Tomada de Contas Especial (Secex-TCE).

Trata-se de tomada de contas especial instaurada pelo FNDE em desfavor do Sr. Enéas de Jesus Gonçalves Sobrinho, ex-prefeito de Parintins/AM (gestão 2001 a 2004) , em face da impugnação parcial das despesas referente à execução dos recursos do PNAE/2004, vigente de 1º/1/2004 a 31/12/2004, cujo prazo para prestação de contas se encerrou em 28/2/2005[footnoteRef:2]. [2:  Peça 3; p. 145.] 
1. Apresentada a prestação de contas, pelo sucessor, foram identificadas as seguintes irregularidades na execução do PNAE-Fundamental, PNAE-Creche e PNAE-Indígena, no exercício de 2004, em confronto com o disposto no § 3°, art. 17 da Resolução/CD/FNDE n. 38, de 23/8/2004[footnoteRef:3]:  [3:  Peça 5.] 
"a) transferência de recursos para atendimento de 180 dias letivos no PNAE - Fundamental, enquanto na prestação de contas foi declarado o atendimento de 90 dias letivos; 
b) transferência de recursos para atendimento de 225 dias letivos no PNAE - Creche, enquanto na prestação de contas foi declarado o atendimento de 107 dias letivos; 
c) transferência de recursos para atendimento de 225 dias letivos no PNAE - Indígena, enquanto na prestação de contas foi declarado o atendimento de 124 dias letivos; 
3.2 Segundo o Conselho de Alimentação Escolar, a empresa M. N de Queiroz, CNPJ 05.855.139/0001-83, recebeu da Entidade Executora o valor total de R$ 30.374,30, mas não procedeu a entrega 2.249 kg de charque bovino, no valor de R$ 11.919,70; (...) ."
1. Diante das irregularidades apontadas, o FNDE impugnou R$ 207.402,60, R$ 32.178,60 e R$ 1.201,90, referentes, respectivamente, ao PNAE-Fundamental, PNAE-Creche e PNAE-Indígena, além de R$ 11.919,70, relacionados à aquisição de charque bovino não entregue[footnoteRef:4]. Somou-se, a isso, R$ 39,57, referentes a não aplicação dos recursos vinculados ao PNAE-Indígena no mercado financeiro. [4:  Peça 3, p. 148-149.] 
1. O município de Parintins/AM, o Sr. Enéas de Jesus Gonçalves Sobrinho e o conselho de alimentação escolar municipal foram notificados pelo FNDE acerca das impugnações, mas não comprovaram a aplicação dos recursos[footnoteRef:5]. [5:  Peça 3, p. 150-152.] 
1. As notificações encaminhadas ao ex-prefeito foram realizadas em 2006 e 2007 e repetidas em 2015. Em 2017, foi instaurada a devida tomada de contas especial. 
1. O relatório do tomador de contas especial[footnoteRef:6] apontou como motivos para a instauração da tomada de contas especial e impugnação parcial das despesas: a não comprovação do atendimento por 90, 118 e 101 dias, respectivamente, referente ao PNAE Fundamental, Creche e Indígena; a não entrega de alimentos adquiridos e a não aplicação dos recursos no mercado financeiro, apontando débito original de R$ 252.742,37, de responsabilidade do Sr. Enéas de Jesus Gonçalves Sobrinho. [6:  Peça 3, p.145-153.] 
1. O relatório de auditoria da Controladoria-Geral da União[footnoteRef:7] chegou às mesmas conclusões. Após serem emitidos o certificado de auditoria[footnoteRef:8], o parecer do dirigente de controle interno[footnoteRef:9] e o pronunciamento ministerial[footnoteRef:10], o processo foi remetido a este Tribunal. [7:  Peça 3. P. 159-161.]  [8:  Peça 3, p. 165.]  [9:  Peça 3. P. 167.]  [10:  Peça 3. P. 169.] 
1. No âmbito desta Corte, a Secretaria de Controle Externo de Tomada de Contas Especial (Secex-TCE) promoveu a citação do responsável pelo débito apontado pelo tomador de contas especial[footnoteRef:11].  [11:  Peças 5, 6 e 7.] 
1. Devidamente cientificado[footnoteRef:12], o Sr. Enéas de Jesus Gonçalves Sobrinh apresentou alegações de defesa[footnoteRef:13]. Em resumo, atribuiu o débito oriundo do não atendimento dos alunos por todo o período letivo a erros no preenchimento das informações prestadas ao FNDE, feito por seu sucessor. [12:  Peças 9, 12 e 14.]  [13:  Peças 16 a 32.] 
1. Assim, a declaração de dias de atendimento de refeição em período inferior ao de liberação de recursos atendia à metodologia do FNDE, que impõe valor mínimo per capita, apesar dos recursos liberados não serem suficientes para o alcance desse valor.
1. Com intuito de atingir o valor mínimo per capita, os servidores responsáveis pelo preenchimento dos formulários da prestação de contas teriam indicado números de dias de atendimento de refeição menores que a realidade, uma vez que os recursos liberados pelo governo federal teriam como base o número de alunos matriculados em 2003, enquanto a merenda foi distribuída a um número maior de beneficiários, matriculados em 2004.
1. Acrescenta, em sua defesa, que o fornecimento da merenda escolar foi fiscalizado pelo Conselho Municipal de Alimentação Escolar (CAE) , que acompanhou as aquisições, distribuições e consumo final da merenda escolar de 2004, sem registro de falhas no fornecimento da alimentação nos dias letivos.
1. Complementa, informando que os recursos liberados não eram suficientes para oferecimento de merenda escolar que atendesse todas as carências nutricionais de alunos. Desse modo, os recursos do PNAE foram destinados ao pagamento de gêneros alimentícios industrializados e os gêneros in natura  (frutas e verduras) foram fornecidos a partir do programa Horta Comunitária, implantado em todas as escolas municipais e em parceria com a Secretaria de Produção do município.
1. Essas alegações, conforme assevera a Secex-TCE, estão embasadas em declaração dos membros do CAE e atas de suas reuniões periódicas, em cópia das remessas de mercadorias às escolas municipais, dos relatórios de execução físico-financeira dos produtos adquiridos e de guias de remessas de gêneros alimentícios às unidades educacionais do município.
1. No caso do débito relacionado ao pagamento indevido de R$ 11.919,70 à empresa M. N. de Queiroz, em razão de não terem sido entregues 2.249 quilos de charque, alegou que a empresa ficou como fiel depositária de certa quantidade de charque bovino para atender aos alunos municipais que cumpriam calendário de várzea, cujo ano letivo terminou apenas no mês de abril de 2005.
1. Conforme informações prestadas, o calendário letivo nas regiões Amazônicas respeita o ritmo das águas, de sorte que as aulas nas comunidades de várzeas são estendidas até o mês de abril do ano subsequente em razão do período de vazante que isola parte do município e impossibilita o acesso a regiões remotas.
1. Por esse motivo, faz-se necessária a guarda dos produtos junto ao fornecedor em razão da ausência de locais apropriados nas dependências dos prédios públicos e, como o produto em questão exigia armazenamento em ambiente refrigerado, somente o fornecedor possuía estrutura adequada para garantir a qualidade do produto até o consumo.
1. Portanto, a quantia de 2.249 quilos de charque relatada na prestação de contas foi entregue ao município no decorrer do ano de 2005; ao final do calendário de várzea, restou a ser entregue apenas 451 quilos de charque bovino, fornecimento posteriormente realizado (conforme cópia do acordo firmado pelo fornecedor para quitação do fornecimento de charque e os respectivos recibos de cumprimento da avença) .
1. Por fim, o responsável reconhece ausência de aplicação de recursos públicos do Pnae Indígena no mercado financeiro, no montante de R$ 39,57, e, para provar sua boa-fé e a intenção de regularizar a pendência, apresenta juntamente com sua defesa cópia da Guia de Recolhimento da União no valor de R$ 163,17, valor do débito atualizado até o dia 1º/9/2018.
1. Com base nos documentos apresentados, a Secex-TCE acolheu parcialmente as alegações do responsável e excluiu os débitos relacionados ao fornecimento de refeições em quantidade de dias inferiores ao estipulado para o período letivo, bem como o débito relacionado à ausência de aplicação financeira.
1. Restou, portanto, o débito relacionado ao fornecimento de charque bovino. A unidade instrutiva, nesse caso, considerou que, pelo fato de o produto só ter sido entregue em 2005, e não em 2004, exercício que se refere à execução dos recursos, os objetivos do aludido programa não foram completamente atingidos no exercício.
1. Por esse motivo, a Secex-TCE propôs que as contas do responsável fossem julgadas irregulares, atribuindo-lhe o débito original de R$ 11.919,70, sem a aplicação da sanção prevista no art. 57 da Lei 8.443/1992 em razão da ocorrência da prescrição punitiva.
1. O representante do MP/TCU, procurador Sérgio Ricardo Costa Caribé, nesse ponto, discordou da proposta da unidade instrutiva [footnoteRef:14]. Considera que, apesar da irregularidade decorrente do pagamento antecipado ao fornecedor, o município adotou medidas com vistas a regularizar a situação e receber os produtos até junho de 2015. [14:  Peça 38.] 
1. Ao que consta dos autos, restou uma parcela de 451 Kg de produto, dos 2.246 Kg previstos, a ser entregue, o que somente ocorreu em 2011.
1. Ao final, considera que a irregularidade atinente ao pagamento antecipado deve ser considerada ressalva nas contas do ex-prefeito, sobretudo considerando sua materialidade frente aos recursos geridos no Pnae/2004, que representou apenas 2,87%.
1. Quanto aos demais débitos afastados, o procurador considerou correto o acolhimento dos argumentos e a exclusão da responsabilização.
II
1. Concordo, em parte, com a análise empreendida pela Secex-TCE, por considerar o posicionamento do representante do MP/TCU mais adequado ao caso concreto, adotando esse último como fundamento para minhas razões de decidir.
1. No que se refere ao débito relacionado ao fornecimento de refeições em dias letivos inferiores ao estipulado pelo calendário letivo, é importante destacar que a informação referente ao número de dias foi prestada pelo próprio município e não foi confirmada por nenhuma fiscalização promovida pelo FNDE.
1. Nesse caso, para perfeita imputação de débito, seria preciso confirmar a realização de fornecimento de alimentos em dias letivos inferiores ao previsto no calendário, o que não ocorreu. O único documento sobre o assunto, emitido pelo conselho de alimentação escolar, informa que o fornecimento de alimentação foi realizado sem interrupções ou falhas. Tal afirmação veio acompanhada de documentos fiscais.
1. Por fim, sobre o fornecimento de charque, acolho a proposição do Parquet. No caso concreto, dadas as peculiaridades do ano letivo na Região Norte, dependente do regime de enchentes e vazantes, não é desarrazoado que o fornecimento dos produtos perecíveis se dê de forma escalonada, em razão da grande possibilidade de deterioração.
1. Entretanto, o fato de o fornecedor ficar como fiel depositário das mercadorias a serem fornecidas ao longo do ano letivo, não parece ser a prática mais adequada, pois configura o pagamento antecipado. O correto seria o faturamento à medida das necessidades do comprador.
1. Ainda que esteja configurado o pagamento antecipado, é importante ponderar que considerável parte da mercadoria, 81,5%, foi entregue ainda dentro do ano letivo de 2014, que se encerrou em abril de 2015. 
1. Os demais 18,5%, embora não fornecidos em 2014/2015, foram entregues apenas em 2011, após acordo extrajudicial. Dada a baixa materialidade envolvida, cerca de R$ 2.205,00, e o fato de terem sido, posteriormente, feita a entrega, pode-se, excepcionalmente, afastar a imputação de dano, julgando-se as regulares com ressalvas, como propugnado pelo procurador Sérgio Ricardo Caribé, representando o Ministério Público de Contas.
Diante do exposto, voto pela aprovação do acórdão que ora submeto à apreciação deste Colegiado. 
TCU, Sala das Sessões Ministro Luciano Brandão Alves de Souza, em tagDataSessao.
Weder de Oliveira 
Relator